臺中高等行政法院判決　　　　　　　　　　　　　　　　九十一年度簡字第三八號
　　原　　　告　甲○○○
　　　　　　　　乙○○
　　　　　　　　丙○○
　　被　　　告　臺中市稅捐稽徵處
　　代　表　人　丁○○
右當事人間因工程受益費事件，原告不服臺中市政府中華民國九十年十二月二十四日
九○府行訴字第一八○八二一號訴願決定，提起行政訴訟。本院判決如左︰
　　主  文
訴願決定撤銷。
原告其餘之訴駁回。
訴訟費用由被告負擔二分之一，餘由原告負擔。
　　事  實
壹、事實概要：
    原告等之被繼承人林石松於民國（下同）九十年七月十日主張其所有台中市○區
    ○○段三二九之一二地號土地，已繳納五順街道路拓寬工程受益費、滯納金及執
    行費用計新台幣（下同）九萬餘元，構成公法上不當得利，向被告要求退還。被
    告以九十年七月十九日中市稅財字第九○○七二五六○號函復林石松，略以未逾
    徵收期間，依法仍應繳納等語。林石松不服，提起訴願，嗣於九十年十月二十七
    日死亡，嗣訴願決定駁回，原告等不服，乃以繼承人之地位提起本件行政訴訟。
貳、兩造之陳述及爭點：
一、原告部分：
  (一)聲明：
    1.訴願決定及原處分均撤銷。
　　2.被告應給付原告三人共九萬一千四百八十三元及自八十九年八月三日起按年利
      率百分之五計算之利息。
　(二)陳述：
　　1.原告等三人之被繼承人林石松於九十年十月二十七日過世，有戶籍謄本可稽，
      關於被繼承人與原處分所涉權利應由原告等三人繼受，訴願法第八十七條第一
      項定有明文。雖依同法條第三項規定：「依前二項規定承受訴願者，應於事實
      發生日起三十日內，向受理訴願機關檢送因死亡繼受權利或合併事實之證明文
      件。」惟依行政訴訟法第一百八十六條規定，行政訴訟審理時有發生訴訟當事
      人死亡時，應準用民事訴訟法第一百六十八條規定，停止訴訟程序。蓋當事人
      既已死亡，自不得對無權利能力之主體為判決。同此法理，在訴願期間發生訴
      願人死亡，理應停止訴願程序，待全體繼承人承受訴願，方為正辦。惟因現行
      訴願審議程序原則上係以書面審查決定（訴願法第六十三條第一項參照），致
      訴願審議機關無從立即得知訴願人於訴願期間死亡之事實。準此，上開訴願法
      第八十七條第三項規定承受訴願期間，應解為訓示規定，合先敘明。
    2.被告開徵台中市○○街道路拓寬工程，開徵期別七十六年五月之工程受益費八
      萬二千五百八十九元，依工程受益費徵收條例第六條第二項規定，就土地及其
      改良物徵收之工程受益費，於各該工程開工之日起，至完工後一年內開徵。惟
      本件工程受益費遲至八十八年十二月始送達於林石松，已達十二年之久。嗣後
      並經移送法院執行，共繳納工程受益費八萬二千五百八十九元，滯納金八千二
      百五十八元，執行費用六百三十六元，合計九萬一千四百八十三元。經林石松
      申請退還上開已繳款項遭被告以原處分駁回在案。林石松提起訴願亦遭駁回，
      ，爰依法提起本訴訟。
    3.按「法官於審判案件時，對於各機關就其職掌所作有關法規釋示之行政命令，
      固未可逕行排斥而不用，但仍得依據法律表示其合法適當之見解。」、「公務
      人員參加公務人員保險，於保險事故發生時，有依法請求保險金之權利，該請
      求權之消滅時效，應以法律定之，屬於憲法上法律保留事項。中華民國四十七
      年八月八日考試院訂定發布之公務人員保險法施行細則第七十條逕行規定時效
      期間，與上開意旨不符，應不予適用。在法律未明定前，應類推適用公務人員
      退休法、公務人員撫卹法等關於退休金或撫卹金請求權消滅時效期間之規定。
      至於時效中斷及不完成，於相關法律未有規定前，亦應類推適用民法之規定，
      併此指明。」分別為司法院大法官會議釋字第一三七號及第四七四號解釋著有
      明文。
    4.查被告及訴願機關均認依法務部九十年三月二十三日法九十令字第八六一七號
      函及內政部九十年六月二十一日台九十內營字第九○八四一四六號函，行政程
      序法施行前已發生之工程受益費請求權，得類推適用民法第一百二十五條規定
      因不行使而消滅。惟上開二函釋為上級機關為協助下級機關統一解釋法令而訂
      頒之解釋性行政規則（行政程序法第一百五十九條參照），故有拘束行政機關
      之效力。惟依上開司法院大法官會議釋字第一三七號解釋意旨，行政訴訟審理
      之法官不用受解釋性行政規則之法律見解之拘束，而應本於法律或一般法律原
      則之合理解釋表示其合法適當之見解。
    5.原告等認為本件公法上請求權消滅時效應類推適用稅捐稽徵法第二十三第一項
      前段規定：「稅捐之徵收期間為五年，自繳納期間屆滿之翌日起算；應徵之稅
      捐未於徵收期間徵起者，不得再行徵收。」，理由有三：
      (1)依最高行政法院五十七年判字第二五三號判例意旨，欠徵稅款，除法律另有
        規定外，無民法消滅時效規定之適用。意指人民對於國家負有公法上義務，
        不得類推適用民法消滅時效規定。換言之，國家或地方公共團體對於人民有
        公法上請求權，其消滅時效規定，不得類推適用民法第一百二十五條規定。
        且前揭司法院大法官會議釋字第四七四號解釋意旨，對於同屬公法上財產請
        求權，如法律未規定消滅時效之期間，應類推適用具有相同或類似性質的法
        律領域，以解決法律問題。僅有時效中斷及不完成部分，才類推適用民法的
        規定。工程受益費本身是一種財政收入，學理上與稅捐同屬公課之一種，且
        依工程受益費徵收條例第十三條前段規定，經徵稽關為稅捐稽徵機關，因此
        ，工程受益費徵收之請求權消滅時效，應類推適用稅捐稽徵法第二十三條第
        一項前段規定。
      (2)從法的安定性來看，時效乃一定事實狀態存在於一定期間之法律事實，由權
        利之不行使而造成無權利狀態，繼續存在於一定期間而發生權利消滅之效果
        者，為消滅時效。時效制度之目的，在於尊重既存之事實狀態，及維持法律
        秩序之安定，且公益有關，故全屬強制規定，時效期間不得以法律行為加長
        或縮短。以公法上請求權繼續存在於一定期間不行使，而發生權利之消滅，
        乃基於法理所生之一般法律原則。此等法律原則不容任意割裂適用，果如被
        告及訴願機關所持之法律見解，認為在行政程序法施行前類推適用民法第一
        百二十五條規定，消滅時效期間十五年，而行政程序法實施後，才適用該法
        第一百三十一條第一項規定，消滅時效期間五年，將產生一般法律原則的割
        裂適用，對於一般法律原則適用之整體性及法的安定性造成衝擊，違背時效
        制度存在的目的。如果類推適用稅捐稽徵法第二十三條第一項前段規定，則
        無割裂適用之虞，且符合時效制度維持法律秩序安定之旨趣。
      (3)學者鄭玉波及陳敏均認為公法上消滅時效與民法上消滅時效之不同點有二：
        其一、公法上消滅時效採取權利消滅主義，不採權利抗辯主義；其二、公法
        上消滅時效之期間，一般規定皆為五年，採取較短之時效期間，應係基於功
        能性、目的性之考量，避免日後舉證困難。此等觀點應係行政程序法第一百
        三十一條第一項及行政執行法第七條第一項規定的立法旨趣，也是受到行政
        法學的思潮所影響。
    6.工程受益費為受益負擔，學理上稱為負擔金或受益費，與規費、特別公課同屬
      非稅之公課，且人民與國家或地方公共團體間，對於繳納公課之法律關係，性
      質上為行政法上之債權債務關係，故原告等主張比照司法院大法官會議釋字第
      四七四號解釋意旨，類推適用稅捐稽徵法第二十三條第一項前段規定，並非單
      以工程受益費徵收條例第十三條規定，以稅捐稽徵機關為經徵機關做為判斷標
      準，至為明顯。被告片斷摘取以經徵機關為類推適用之前提，指摘產生法律割
      裂適用，顯有誤會。
    7.司法院大法官會議釋字第二一一號解釋謂：憲法第七條所定之平等權，係為保
      障人民在法律上地位之實質平等，並不限制法律授權主管機關斟酌具體案件事
      實上之差異及立法之目的，而為合理之不同處置。主要係在說明立法權得授權
      行政機關針對具體個案而為合理之差別待遇，此符合實質的平等原則。而本案
      具受益負擔性質之工程受益費與無對待給付性質之稅捐縱有不同，並不涉及法
      律授權行政機關之問題。況且，本案之重點在爭執行政機關怠於行使公權力，
      並非爭執工程受益費與稅捐法律性質之差異，應予辨明。又上開解釋係針對海
      關緝私條例第四十九條規定所為之解釋，惟該號解釋之見解業經司法院大法官
      會議釋字第四三九號解釋宣告，海關緝私條例第四十九條規定係對人民訴願及
      訴訟權利所為不必要之限制。並進而宣告釋字第二一一號解釋應予變更。亦證
      被告援引該號解釋做為其論據，顯失其所附麗。
    8.原告等提起本件訴訟所持之法律觀點與鈞院八十九年度訴字第四五號判決之法
      律見解相同，且鈞院前開判決之法律見解具有參考價值、原則上重要性、代表
      性或教育性，業經選為鈞院八十九年版裁判書彙編之重要裁判。
    9.綜上，本件徵收工程受益費之行政處分所造成的行政法上債權債務關係業因時
      效消滅，使其債權消滅，並使該行政法上債權債務關係消滅，已無該徵收工程
      受益費之行政處分存在，林石松因事後繳納為被告受有利益，其受領給付欠缺
      公法上法律原因，並致原告受有損害，構成公法上不當得利。請撤銷原處分及
      訴願決定，並判決命被告給付原告等三人如訴之聲明第二項之請求，爰依行政
      訴訟法第四條第一項、第八條第一項、第二項及第一百零五條規定，提起本件
      訴訟。
二、被告部分：
　(一)聲明：原告之訴駁回。
　(二)陳述：
　　1.按「各級政府於該管區域內，因推行都市建設，提高土地使用，便利交通或防
      止天然災害，而建築或改良道路‧‧‧應就直接受益之公私有土地及其改良物
      ，徵收工程受益費‧‧‧。」、「各級政府辦理新築或改善市區道路工程，應
      向該道路兩旁受益範圍內之公私有土地及其改良物徵收工程受益費」，分別為
      工程受益費徵收條例第二條第一項及同條例施行細則第十七條所明定。
　　2.依據內政部九十年六月二十一日台九十內營字第九○八四一四六號令略以：「
      行政程序法施行前已發生之工程受益費請求權，得類推適用民法第一百二十五
      條規定因不行使而消滅（即縱使殘餘時間，自行政程序法施行日起算較五年長
      者，仍應依其期間）」，系爭工程受益費係於七十六年五月二十五日開徵，經
      重新送達並展延繳納期限至八十九年一月三日止，因屆期未繳乃移送法院執行
      ，依據前開解釋令，尚未罹於民法第一百二十五條之請求權時效，乃否准所請
      ，並無不合，林石松不服，提起訴願，亦經台中市政府決定駁回其訴。
　　3.工程受益費之課徵理論基礎為「特別利益說」，認為公共工程興建後，該工程
      附近之不動產所有權人因而享受土地增值之特別利益，乃課以該受益範圍內之
      土地所有權人部分義務，以彌補政府財源不足，加速公共工程建設，並達到因
      該道路工程而受益之土地所有權人與一般納稅者負擔公平之目的，其立法意旨
      與憲法規定人民負有納稅之義務，以因應國家國防、教育及各項建設支出目的
      不同。又查財政收支劃分法之規類，稅課收入及工程受益費分列於收入第二章
      第一節及第三節，另稅捐稽徵法第二條：「本法所稱稅捐，指一切法定之國、
      省（市）及縣（市）稅捐‧‧‧」，是以，工程受益費徵收條例與稅捐稽徵法
      俱屬中央法規，並非囿於稅捐稽徵法之規範，觀此自明，另工程受益費徵收及
      稅捐稽徵之業務管轄分屬內政部及財政部，工程受益費非屬稅捐稽徵處主管業
      務又一實證，原告引述最高行政法院五十七年判字第二五三號判例意旨係為欠
      徵稅款，稅款之徵收及工程受益費之徵收其立法性顯有不同，前已述及，故原
      告之援引，應無適用，又系爭工程受益費請求權時效，原告指稱應類推適用稅
      捐稽徵法，肇由工程受益費之開徵作業係為稅捐稽徵處經徵，惟工程受益費徵
      收條例第十三條：「工程受益費之徵收，以土地及其改良物為徵收標的者，以
      稅捐稽徵機關為經徵機關，以車輛或船舶為徵收標的者，以交通管理機關為經
      徵機關」，工程受益費之經徵業務依其徵收標的不同，分由不同機關經徵，究
      其立法意旨應為取其對相關業務之嫻熟而分派，若工程受益費請求權應類推適
      用稅捐稽徵法第二十三條第一項前段規定，則交通管理機關經徵之工程受益費
      是否亦需適用稅捐稽徵法第二十三條第一項前段之規定，抑或類推適用該機關
      規範之法規，亦有產生法律割裂之虞，原告言稱類推適用稅捐稽機徵法之規定
      ，符合時效制度維持法律秩序安定，顯與事實出入。依據司法院大法官會議釋
      字第二一一號：「憲法第七條所定平等權，係為保障人民在法律上地位之實質
      平等，並不限制法律授權之主管機關，斟酌具體案件之差異及立法目的，而為
      合理之不同處置‧‧‧。」，有關工程受益費之請求權時效，該徵收條例及其
      施行細則均未規定，惟工程受益費徵收之目的既為促進地方政府財源回收，加
      速公共工程建設，使特殊利益享受者與一般納稅者負擔公平，與一般稅捐之徵
      收目的有別，經裁量其特殊性及立法目的，內政部九十年六月二十一日台九十
      內營字第九○八四一四六號令，係本於具體案件之差異性及立法目的而訂定，
      並非僅具協助下級機關統一解釋法令而訂頒之解釋性行政規則之性質，故工程
      受益費請求權時效適用民法第一百二十五條之規定，應無疑義，本件工程受益
      費既未罹於十五年之請求權時效，故原告所訴工程受益費之債權債務關係業因
      時效消滅而不存在，林石松繳納之費額構成公法上之不當得利而請求返還，並
      無理由。
    理  由
一、按訴願人死亡者，其訴願當事人能力即行喪失，應由其繼承人或其他依法得繼受
    原行政處分所涉權利或利益之人承受其訴願，此觀訴願法第十八條、第八十七條
    第一項規定自明，最高行政法院八十三年度判字第八六二號判決亦同此見解。
二、本件原告之被繼承人林石松前因不服台中市稅捐稽徵處九十年七月十九日中市稅
    財字第九○○七二五六○號函文，於九十年七月二十六日向台中市政府提起訴願
    ，嗣於九十年十月二十七日死亡，原告等為林石松之法定繼承人，有原告等提出
    之戶籍謄本、繼承系統表等附卷可稽，台中市政府疏未注意上情，於同年十二月
    二十四日作成九十府行訴字第一八○八二一號訴願決定書，仍列已亡之林石松為
    訴願人。惟該林石松已因死亡而喪失訴願當事人能力，依前揭說明應由其繼承人
    即原告等承受訴願，訴願機關未命承受訴願，逕為決定即屬於法不合，原告等起
    訴意旨雖未就此予以指摘，但此為本院依職權應為調查之事項，未可置而不問，
    爰將訴願決定撤銷，俾原決定機關依法於林石松之繼承人承受訴願後另為決定，
    以期妥適。至兩造間有關本件實體上爭執，關於撤銷訴訟部分，既因程序上理由
    撤銷訴願決定，已如前述，自勿庸加以審酌，併此敘明；另關於給付訴訟部分，
    查原告係請求被告退還其已繳納之工程受益費、滯納金、執行費用合計九萬一千
    四百八十三元及其利息，查該項給付訴訟係以上開撤銷訴訟之行政處分應否撤銷
    為據而合併提起，茲行政處分既尚未經判決撤銷，則原告此部分請求即無所附麗
    ，應併予駁回。本件應行簡易訴訟程序，爰不經言詞辯論逕為判決。
據上論結，本件原告之訴為一部有理由，一部無理由，依行政訴訟法第二百三十三條
第一項、第二百三十六條、第一百九十五條第一項、第一百零四條，民事訴訟法第七
十九條但書、第八十五條第一項前段，判決如主文。
中　　華　　民　　國　　 九十一　　 年　 　　五　　　 月　　　十四　　　日
                 臺 中 高 等 行 政 法 院   第 三 庭
                                         法  官　許　金　釵
右正本證明與原本無異。
如不服本判決，應於判決送達後二十日內，以本訴訟事件所涉及之法律見解具有原則
性者，始得向本院提出上訴狀並表明上訴理由，經最高行政法院許可，否則不得上訴
；如於本判決宣示後送達前提起上訴者，應於判決送達後二十日內補提上訴理由書（
均應依對造人數提出繕本）。提起上訴應預繳送達用雙掛號郵票拾份（每份三十四元
）。
中　　華　　民　　國　　 九十一 　　年　 　　五　　　 月　  　十五　　　日
　　　　　　　　　　　　　　　　　　　　 法院書記官　李孟純
